【裁判字號】    90,簡上,5
【裁判日期】    900711
【裁判案由】    傷害
【裁判全文】
臺灣桃園地方法院刑事判決                              九十年度簡上字第五號
    上  訴  人  戊○○
    即  被  告
右列上訴人因傷害案件，不服本院八十九年度壢簡字第三一八號中華民國八十九年十
月十四日第一審簡易判決（檢察官聲請簡易判決案號：八十九年度偵字第一三０四號
），提起上訴，本院管轄之第二審合議庭判決如左：
    主  文
原判決撤銷。
戊○○傷害人之身體，處拘役肆拾日，如易科罰金以佰元折算壹日。
    事  實
一、戊○○與乙○○○二人，於民國八十八年十月二十六日上午十一時二十分許，在
    桃園縣中壢市○○路四六一巷三十五弄六十二號甲○○○住處前，發生口角爭執
    ，戊○○竟基於傷害之犯意，與乙○○○互相拉扯、扭打，戊○○並動手抓乙○○○頭髮，嗣經甲○○○拉開戊○○，乙○○○之配偶丁○○及其女兒丙○○拉
    開乙○○○，二人始停止拉扯扭打，乙○○○因此受有頭部外傷、頭皮血腫併頭
    髮拔落、頸部及下肢多處抓傷、下唇裂傷等傷害。
二、案經被害人乙○○○訴由桃園縣警察局中壢分局移送台灣桃園地方法院檢察署檢
    察官偵查起訴。
    理  由
一、訊據被告戊○○坦承有於右揭時、地與乙○○○發生爭執並以手抓扯乙○○○頭
    髮之事實，惟矢口否認有何傷害犯行，辯稱：伊當時在桃園縣中壢市○○路四六
    一巷三十五弄六十二號周太太住處前聊天，乙○○○即衝過來抓傷伊的臉及手部
    ，伊為自衛才抓她的頭髮云云。經查右揭事實除地點外，業據被害人乙○○○於
    警訊、偵查中及本院審理時指訴綦詳，並經證人丁○○於警訊時證稱：「．．．
    當日乙○○○與戊○○先發生口角後即有拉址的動作」（詳台灣桃園地方法院檢
    察署八十九年度偵字第一三０四號偵查卷第七頁背面）、於審理時證述：「當天
    上午我出外工作至十一點多時回到住處前，看見戊○○在六十或六十二號前門口
    前與周太太講話很大聲在誰不清楚，但不是與周太太吵架，乙○○○在住處衝
    出來到六十六號前我就上前去攔阻她，她掙脫後還是衝到六十二號前與戊○○互
    相拉扯，誰先動手沒看清楚，後來丙○○從住處跑出來我和丙○○去將乙○○○
    拉開，周太太就將戊○○拉開帶走」等語；證人丙○○於警訊時證述：「（八十
    八年十月二十六日十一時二十分）是於中壢市○○路四六一巷三十五弄．．發生
    ，我看見時她二人已經扭打在一起，我有看見戊○○拉扯我母親的頭髮，且當時
    我父親丁○○一直拉著我母親阻止她們扭打，後經鄰居周太太協助將渠二人拉開
    」、於偵查中結證稱：「我當天人在三樓，我聽到樓下有爭吵聲，我下樓．．．
    看到戊○○抓我媽之頭髮，衣服，我叫她先將我媽媽頭髮放掉」（詳台灣桃園地
    方法院檢察署八十九年度偵字第一三０四號偵查卷第九頁背面、第十九頁背面）
    、於本院審理時復結證稱：「．．下去就看到已扭打在一起了，我看到被告抓著
    我媽媽的頭髮」、「．．我看見被告抓著我媽的頭壓在地上，我媽嘴唇有傷，頭
    皮有撕裂傷」、「當時我在樓上房間睡覺，聽見爭吵聲就下樓查看，被告與我母
    親乙○○○都在外面，我就跑出去，看見被告抓我母親頭髮，我請被告住手，她
    還是繼續一隻手抓著頭髮，一隻手在亂揮打我母親，後來我與父親合手把他們拉
    開」；證人甲○○○於警訊時證稱：「我有在場，當時乙○○○和戊○○發生口
    角，後雙方快打起來時，我即將戊○○拉開，乙○○○則由配偶丁○○及女兒丙○○拉開」等語（詳台灣桃園地方法院檢察署八十九年度偵字第一三０四號偵查
    卷第十一頁背面）、於本院審理時結證稱：「在八十八年十月二十六日早上十時
    多時，我在中壢市○○路住處六十二號（六十號及六十二號均為我住處）門口前
    ，我看見戊○○及乙○○○二人拉來拉去，戊○○先從他家走出來走到我家門口
    前，乙○○○從他家走出來，走到我家門口二人就開始打來打去，誰先動手我沒
    看見，我勸架後叫戊○○先走，戊○○就先走」、「他們二人常吵架，當時我拉
    開戊○○時事後有看見地上有一撮頭髮，是比較長的頭髮，應是乙○○○的，因
    戊○○是短髮」等語，且互核一致，並無歧異，復有壢新醫院甲種診斷證明書乙
    紙在卷可資佐證，按二人口角互毆彼此成傷，不能證明他方先行侵害，不得主張
    正當防衛（最高法院十七年上字第五六四號判例照）。依上開說明，本件被告
    與告訴人係彼此口角，而互相拉扯扭打，縱認二人彼此均成傷，然不能證明係告
    訴人先行侵害，自不得主張正當防衛。被告所辯其係出於自衛云云，並非可採。
    再查，被害人乙○○○與被告戊○○發生拉扯扭打後，由丁○○、丙○○拉開乙○○○，甲○○○拉開戊○○等情，已據證人丁○○、丙○○、甲○○○證述明
    確，有如前述，證人丁○○復於警訊時證稱：「乙○○○所受的傷應是我與我女
    兒將渠拉開時所受傷的，因我有抓她的手」（詳台灣桃園地方法院檢察署八十九
    年度偵字第一三０四號偵查卷第八頁）、於審理時亦證述：「乙○○○手臂的傷
    是我當時抱住她的結果」等語明確，尚不能證明被害人乙○○○手部之抓傷亦係
    被告行為所致。又本件案發現場為前開中壢市○○路四六一巷三十五弄六十二號
    甲○○○住處前，經被告陳明，亦據證人甲○○○及丁○○證述明確，已堪認定
    。告訴人乙○○○指述為前址六十四號及證人丙○○證述為前址六十四或指六十
    六號前云云，顯為誤記而與事實有違，尚不足採。綜上，本件事證已甚明確，被
    告前開各辯顯係卸責之詞，不足採信，其犯行堪以認定，應依法論科。
二、核被告戊○○所為，係犯刑法第二百七十七條第一項之傷害罪。又聲請簡易判決
    處刑書意旨另以：被告戊○○除前開傷害行為外，尚有至乙○○○位於中壢市○○路四六一巷三十五弄六十八號住處，基於傷害之犯意，以手打張女之臉部並抓
    其頭髮及身體之傷害犯行，且致乙○○○手部受有多處抓傷云云。而公訴人認被
    告涉有此部犯行，係以告訴人乙○○○之指述為其主要論據，然此為被告所始終
    否認，且查證人丁○○於警訊時證稱：「．．．當日乙○○○與戊○○先發生口
    角後即有拉址的動作，．．．並沒有闖入住處，是於門外路旁發生」（詳台灣桃
    園地方法院檢察署八十九年度偵字第一三０四號偵查卷第七頁背面）、於審理時
    證述：「當天上午我出外工作至十一點多時回到住處前，．．乙○○○在住處衝
    出來到六十六號前我就上前去攔阻她，她掙脫後還是衝到六十二號前與戊○○互
    相拉扯，．．．戊○○之前有無到我家打乙○○○我不知道」等語；證人丙○○
    於警訊時證述：「（八十八年十月二十六日十一時二十分）是於中壢市○○路四
    六一巷三十五弄六十四號前發生，我看見時她二人已經扭打在一起」（詳台灣桃
    園地方法院檢察署八十九年度偵字第一三０四號偵查卷第九頁背面），於審理時
    復結證稱：「當時我在三樓睡覺，聽到樓下爭吵聲，下去就看到已扭打在一起了
    ，．．我住六十八號，六十八號只聽到聲音，沒有看到」等語；證人甲○○○於
    本院審理時亦結證稱：「在八十八年十月二十六日早上十時多時，我在中壢市○○路住處六十二號（六十號及六十二號均為我住處）門口前我看見戊○○及乙○○○二人拉來拉去，戊○○先從他家走出來走到我家門口前，乙○○○從他家走
    出來，走到我家門口二人就開始打來打去，．．之前戊○○有無至乙○○○打她
    ，我不清楚」等語，足徵在場證人丁○○、丙○○、甲○○○所見者均係被告與
    被害人在前址六十二號前發生拉扯扭打之情形，並未親見被告另至被害人前開住
    處毆打被害人之情，則告訴人乙○○○指述被告至其住處毆打其成傷一節，尚屬
    不能證明。又告訴人乙○○○手部之多處抓傷，係其夫丁○○拉開乙○○○所致
    ，亦據丁○○於警訊及本院審理中陳明，已如前述，亦不能證明係被告所致。此
    外又查無其他積極之證據，足認被告確有公訴人所指此部之犯行，惟檢察官認此
    部分與前揭論罪科刑之傷害罪，屬接續犯之實質上一罪之關係，爰不另為無罪之
    諭知。
三、原審據以論罪科刑，固非無見，惟查依前述，被害人乙○○○所受之傷勢其中手
    部之傷害，乃乙○○○之配偶為拉開張女與被告間之拉扯所造成之傷害，及並無
    證據證明被告有至被害人乙○○○之上開住處毆打被害人成傷之情，乃原審誤以
    被害人手部之傷害亦係被告前開傷害行為所致，及被告除前開傷害行為外，另有
    至被害人前開住處，徒手毆打被害人之傷害行為，均有未洽。被告戊○○提起上
    訴，否認犯罪，固無可採，然原判決既有前述可議，仍應由本院將原判決撤銷改
    判。末查行為後法律有變更者，適用裁判時之法律，刑法第二條第一項前段定有
    明文。本件被告戊○○行為後，刑法第四十一條規定已於九十年一月四日修正，
    並自同年月十日起施行，該條文第一項修正後規定：「犯最重本刑為五年以下有
    期徒刑以下之罪，而受六個月以下有期徒刑或拘役之宣告，因身體、教育、職業
    、家庭之關係或其他正當事由，執行顯有困難者，得以一元以上三元以下折算一
    日，易科罰金。但確因不執行所宣告之刑，難收矯正之效或難以維持法秩序，不
    在此限。」「併合處罰之數罪，均有前項情形，其應執行之刑逾六月者，亦同。
    」；又同法施行法第三條之一亦同時修正規定為：「刑法第四十一條之規定，中
    華民國九十年一月四日刑法修正施行前已裁判確定之處罰，未執行或執行未完畢
    者，亦適用之。」「未諭知易科罰金之處罰者，亦同。」，並自同年月十二日起
    施行，以之與修正前刑法第四十一條規定之內容相比較，對被告所犯之罪刑得易
    科罰金之結果均相同，惟依刑法第二條第一項前段規定，仍應適用裁判時即修正
    後刑法第四十一條第一項前段之規定，附此敘明。爰審酌被告之素行、犯罪之動
    機、目的、手段、所生危害並犯後之態度，被害人傷勢情形等一切情狀，量處如
    主文所示之刑，並諭知易科罰金之折算標準，以資懲儆。
據上論斷，應依刑事訴訟法第四百五十五條之一第三項、第三百六十九條第一項前段
、第三百六十四條、第二百九十九條第一項前段，刑法第二條第一項前段、第二百七
十七條第一項、修正後刑法第四十一條第一項前段，罰金罰鍰提高標準條例第一條前
段、第二條，判決如主文。
本案經檢察官鄭重文到庭執行職務。
中      華      民      國      九十      年      七      月    十一    日
                                臺灣桃園地方法院刑事第三庭
                                    審判長法  官  謝順輝
                                          法  官  蔡榮澤
                                          法  官  林惠霞
右正本證明與原本無異。
不得上訴。
                                          書記官  陳婉婷
中      華      民      國      九十      年      七      月    十一    日
附錄本案論罪科刑法條全文：
刑法第二百七十七條第一項：
  傷害人之身體或健康者，處三年以下有期徒刑、拘役或一千元以下罰金。


司法院資訊處製作；財團法人民間司法改革基金會備份。
